最高法院民事判決　　　　　　九十四年度台上字第一五九一號
　　上　訴　人　甲○○
　 　　　　　　　　　　 17.
　　訴訟代理人　蔡壽男律師
　　上　訴　人　乙○○
 　 訴訟代理人　林根煌律師
上列當事人間請求所有權移轉登記事件，兩造對於中華民國九十
二年十二月十七日台灣高等法院台中分院第二審判決（九十二年
度家上字第九六號），各自提起上訴，本院判決如下：
　　主　文
原判決廢棄，發回台灣高等法院台中分院。
　　理　由
本件上訴人甲○○主張：登記在對造上訴人乙○○名下如原判決
附表一、二（下稱附表一、二）所示之土地及建物，係兩造被繼
承人林張梅之遺產，由伊與乙○○各繼承二分之一。雖民國七
十四年一月五日訂立之遺產繼承分鬮書（下稱系爭分鬮書）約定
如附表一、二所示之土地及建物由兩造與父親林耀卿各繼承三分
之一，但林耀卿已於九十一年五月九日死亡，其應有部分三分之
一由兩造平均繼承後，伊對如附表一、二所示之土地及建物亦有
二分之一所有權。伊既以九十二年一月二十三日書狀繕本送達終
止兩造間之信託關係，自得請求乙○○返還信託物。又伊已履行
系爭分鬮書第八條所負之義務，而乙○○拒絕履行其義務，則係
以不正當行為阻止該分鬮書第九條約定之條件成就，依該條之約
定，伊亦得請求乙○○將如附表二編號５所示之建物所有權全部
及其坐落基地應有部分移轉登記予伊等情。爰依信託物返還請求
權及系爭分鬮書之約定，求為命乙○○將如附表一所示之土地二
分之一（應有部分一ＯＯＯ分之二五一）及如附表二所示建物應
有部分二分之一移轉登記予伊之判決（甲○○請求移轉如附表二
編號５所示建物其餘應有部分二分之一登記部分，經第一審判決
其敗訴後，未提起第二審上訴）。
上訴人乙○○則以：兩造之父林耀卿雖曾拋棄繼承權，但兩造嗣
後又將繼承自林張梅之遺產三分之一贈與林耀卿，並訂立系爭
分鬮書。而登記在對造上訴人甲○○名下之林張梅遺產，遭甲
○○出賣或因其積欠伊債務而被查封之房地，則已逾其應分得之
遺產價值三分之一。至林耀卿取得之三分之一，則因甲○○對之
喪失繼承權，均歸伊所有。又甲○○並未依系爭分鬮書第八條之
約定履行其義務，且自系爭分鬮書訂立時起，迄其提起本件訴訟
止，已逾十五年之消滅時效，甲○○亦不得依系爭分鬮書第九條
之約定請求等語，資為抗辯。
原審將第一審所為駁回上訴人甲○○請求將如附表二編號５所示
建物應有部分六分之一移轉登記部分之判決廢棄，改判對造上訴
人乙○○應為如上之移轉登記，並駁回甲○○其餘上訴及乙○○
之上訴，係以：兩造之父林耀卿固於七十三年六月十日書立拋棄
繼承書，拋棄對其配偶林張梅遺產之繼承權，然兩造均明知此
係真意保留，依民法第八十六條但書規定，林耀卿之拋棄繼承對
於兩造即為無效，故兩造及林耀卿就林張梅之遺產各有三分之
一應繼分，並於系爭分鬮書第三條約明。又林耀卿生前均由乙○
○僱用訴外人林素梅照顧，死亡後之殯葬事務亦由乙○○處理，
有和解書及收據可憑，足見林耀卿於其所立遺囑中記載甲○○未
盡孝道一節，應非虛言。而林耀卿既於遺囑中以甲○○不盡孝道
為由，表示不得繼承其遺產，亦可見林耀卿因甲○○未盡孝道而
感受精神上莫大痛苦，衡諸我國重視孝道固有倫理，自應依民法
第一千一百四十五條第一項第五款之規定，認甲○○已喪失其對
林耀卿之繼承權。至證人即甲○○胞兄林俊雄、妻周金釵及友人
林景煥所為之證言，則不足採或不得作為有利於甲○○認定之依
據。是以林耀卿對林張梅遺產之三分之一權利，於其死後均歸
乙○○所有。次查依據系爭分鬮書第二條及第三條所載之內容，
甲○○就如附表一、二所示之土地及建物有三分之一共有權，約
定暫時登記在乙○○名下，而此項約定應屬一信託行為，甲○○
主張其於簽訂系爭分鬮書時，將如附表一、二所示之土地及建物
應有部分均各三分之一信託登於乙○○名下，即堪採取。茲其以
九十二年一月二十三日辯論意旨狀繕本之送達，終止兩造間信託
關係，乙○○自應將如附表一、二所示之土地及建物應有部分均
各三分之一移轉登記予甲○○。雖乙○○辯稱：登記在甲○○名
下之林張梅遺產，遭甲○○出賣或因其積欠債務而被查封之房
地，已逾其應分得之遺產價值三分之一云云，但即令所辯屬實，
亦僅生乙○○得否請求甲○○賠償之問題，對於系爭分鬮書有關
兩造間信託關係之約定，並無影響。甲○○仍得主張其就如附表
一、二所示之土地及建物有三分之一權利，乙○○則有將如附表
一、二所示之土地及建物應有部分三分之一移轉登記予甲○○之
義務。又系爭分鬮書固於七十四年一月五日訂立，然該分鬮書之
消滅時效，在甲○○上開終止信託關係前尚未起算，乙○○抗辯
系爭分鬮書之請求權已罹於十五年消滅時效，亦屬誤會。再者，
林張梅之遺產包括如附表二編號２所示之建物在內，有系爭分
鬮書可證，乙○○謂該建物自始為其所有，並非林張梅之遺產
，並不足採。末查甲○○已依系爭分鬮書第八條之約定，將門牌
號碼為台中市○○街八之三號一樓房屋及地下室連同基地應有部
分，於七十四年七月二十三日出賣給陳德旺，價金新台幣三百五
十萬元，由林耀卿收取用以清償林張梅生前之債務，而乙○○
不僅拒絕出賣其名下之同市○○街八之三號四樓房地，以清償林
張梅債務，甚且設定高額抵押權阻礙出賣，系爭分鬮書第八條
之約定條件自應視為已成就，依該分鬮書第九條之約定，乙○○
即應將如附表二編號５所示之建物所有權全部移轉登記予甲○○
（甲○○原請求移轉所有權全部，惟第一審判決駁回應有部分三
分之二請求後，其僅就應有部分六分之一提起第二審上訴，其餘
則未上訴第二審）。綜上所述，甲○○本於信託物返還請求權及
系爭分鬮書之約定，請求乙○○應將如附表一所示之土地三分之
一（應有部分三ＯＯＯ分之五Ｏ二）及如附表二編號１至４所示
之建物應有部分三分之一暨如附表二編號５所示之建物應有部分
二分之一，移轉登記予甲○○，於法有據，應予准許；逾此範圍
之請求，則屬無據，不應准許等詞，為其判斷之基礎。
惟查系爭分鬮書第十一條僅約定兩造之父林耀卿將其應繼分三分
之一權利，借用兩造名義登記，且該分鬮書第十二條就登記在上
訴人乙○○名下而超過其應繼分價值之土地及建物，亦約定此部
分土地及建物全視為由林耀卿應繼分中贈與乙○○，並未扣除對
造上訴人甲○○之應繼分，可見系爭分鬮書並無兩造之應繼分登
記在對造名下之協議。乃原審疏未注意系爭分鬮書有上開約定，
而以該分鬮書第二條、第三條之約定，遽認兩造就登記在對造名
下之林張梅遺產有信託關係存在，在此信託關係終止後，乙○
○應將信託登記在其名下之如附表一所示之土地三分之一（應有
部分三ＯＯＯ分之五Ｏ二）及如附表二所示之建物應有部分三分
之一，移轉登記予甲○○，自屬可議。又甲○○本於系爭分鬮書
第九條之約定請求乙○○移轉如附表二編號５所示之建物所有權
登記，於該分鬮書第八條所定之條件成就或視為成就後，即得為
之，故此項請求權已否罹於消滅時效，應自約定條件成就或視為
成就時起算至甲○○提起本件訴訟時已否屆滿十五年決之。惟原
審卻以兩造間信託關係終止時為消滅時效之起算點，作為不採乙
○○時效抗辯之依據，亦有未當。末查乙○○先稱：林耀卿生前
拋棄其對於林張梅之繼承權，並非真意，而係為逃避債務，形
式上拋棄繼承，故有系爭分鬮書之約定等語（原審卷一Ｏ七頁）
，嗣又謂：林耀卿雖然拋棄繼承，但該分鬮書關於其分得部分之
真意，係兩造將繼承自林張梅之遺產贈與林耀卿等詞（同上卷
一九Ｏ頁），若乙○○係更正先前陳述如後者，則原審仍以林耀
卿生前拋棄繼承係真意保留，認定甲○○對林張梅之遺產應繼
分僅有三分之一，進而為其不利之判決，於法並難謂無違誤。兩
造上訴論旨，各自指摘原判決於其不利部分為不當，求予廢棄，
均有理由。
據上論結，本件兩造上訴均為有理由。依民事訴訟法第四百七十
七條第一項、第四百七十八條第二項，判決如主文。
中　　華　　民　　國　九十四　年　　八　　月　二十五　日
                      最高法院民事第七庭
                          審判長法官  許　朝　雄
                                法官  謝　正　勝
                                法官  劉　福　來
                                法官  鄭　玉　山
                                法官  吳　麗　女
      本件正本證明與原本無異
                                      書  記  官
中　　華　　民　　國　九十四　年　　九　　月　　八　　日
                                                    Ｙ
